臺灣新北地方法院民事裁定　　　　　110年度消債更字第127號
聲　請　人　林淑娟　



　
上列當事人因消費者債務清理事件聲請更生，本院裁定如下：
    主  文
聲請人林淑娟自中華民國一一○年十月七日上午十一時起開始更
生程序。
命司法事務官進行本件更生程序。
    理  由
一、按債務人不能清償債務或有不能清償之虞者，得依本條例所
    定更生程序，清理其債務。債務人無擔保或無優先權之債務
    總額未逾新臺幣（下同）1,200 萬元者，於法院裁定開始清
    算程序或宣告破產前，得向法院聲請更生。本條例所稱消費
    者，指5 年內未從事營業活動或從事小規模營業活動之自然
    人，消費者債務清理條例（下稱消債條例）第3 條、第42條
    第1 項、第2 條第1 項分別定有明文。次按債務人對於金融
    機構負債務者，在聲請更生或清算前，應向最大債權金融機
    構請求協商債務清償方案，或向其住、居所地之法院或鄉、
    鎮、市、區調解委員會聲請債務清理之調解。債務人為前項
    請求或聲請，應以書面為之，並提出財產及收入狀況說明書
    、債權人及債務人清冊，及按債權人之人數提出繕本或影本
    。協商或調解成立者，債務人不得聲請更生或清算，但因不
    可歸責於己之事由，致履行有困難者，不在此限，消債條例
    第151 條第1 項、第2 項、第7 項、第45條第1 項亦規定甚
    明。又按前開法律規定之「但因不可歸責於己之事由，致履
    行有困難者，不在此限」，其立法意旨係基於債務清償方案
    成立後，應由債務人誠實遵守信用履行協商還款條件，惟於
    例外情形下發生情事變更，在清償期間收入或收益不如預期
    ，致該方案履行困難甚或履行不能，因不可歸責於己之事由
    ，始能聲請更生或清算。此規範意旨在避免債務人任意毀諾
    已成立之協商，濫用更生或清算之裁判上債務清理程序。蓋
    以債務清償方案係經當事人行使程序選擇權所為之債務清理
    契約，債務人應受該成立之協議所拘束。債務人既已與金融
    機構協商成立，如認該協商方案履行有其他不適當情形，自
    仍應再循協商途徑謀求解決。所謂不可歸責於己之事由並不
    以債務人「不可預見」為必要，消債條例第151 條第7 項但
    書規定情形，僅須於法院就更生或清算之聲請為裁判時存在
    即可，不以協商成立後始發生者為限，並與債務人於協商時
    能否預見無關。債務人於協商時縱未詳加思考、正確判斷，
    或可預見將來履行可能有重大困難而仍冒然簽約成立協商，
    亦不能據此即認其履行顯有重大困難係可歸責於債務人（司
    法院98年第1 期民事業務研究會第24號司法院民事廳消費者
    債務清理條例法律問題研審小組意見參照）。
二、本件聲請意旨略以：聲請人為支應生活需求，以債養債致積
    欠債務約106 萬2,516 元，而聲請人目前每月收入僅2 萬4,
    000 元，扣除必要生活費用，無法清償債務，爰聲請本件更
    生等語。
三、經查：
  ㈠按消債條例第2 條第1 、2 項規定：「本條例所稱消費者，
    指五年內未從事營業活動或從事小規模營業活動之自然人」
    、「前項小規模營業指營業額平均每月新臺幣二十萬元以下
    者」，查聲請人於108 年至109 年間於蝦皮購物平台從事銷
    售生意，收入計1,360 元，業據其提出中國信託銀行帳戶交
    易明細為證（見本院卷第215 至237 頁），是其每月營業額
    自未逾20萬元，堪認聲請人所從事之小規模營業活動合於上
    揭規定，屬本條例之消費者。
  ㈡聲請人因不能清償債務，前向本院聲請消費者債務前置調解
    ，經本院以109 年度司消債調字第973 號受理，惟調解不成
    立等情，業經本院依職權調閱上開調解卷宗查閱無訛。是以
    ，本件聲請人所為本件更生聲請可否准許，應審究聲請人其
    現況是否有不能清償債務或有不能清償之虞之情事而定。
  ㈢聲請人主張除機車1 輛、團體保單1 筆及存款若干外，名下
    無相當資產可供償債，現從事自由業及直銷工作，每月收入
    約2 萬4,000 元，業據提出全國財產稅總歸戶財產查詢清單
    、105 年至109 年綜合所得稅各類所得資料清單、勞工保險
    被保險人投保資料暨明細、銀行存摺封面及內頁影本、中華
    民國人壽保險商業同業公會保險業通報作業資訊系統資料查
    詢結果表、權利人歸戶清冊、集保戶往來參加人明細資料表
    （含帳號）、保管帳戶客戶餘額表、客戶存券異動明細表、
    投資人於清算交割銀行未開戶明細表、各專戶無資料明細表
    、保單帳戶價值一覽表、機車行照影本及收入切結書等件為
    憑（見本院卷第57至101 頁、第155 至199 頁），是本院暫
    以2 萬4,000 元計算聲請人每月收入數額。
  ㈣按債務人必要生活費用，以最近1 年衛生福利部或直轄市政
    府所公告當地區每人每月最低生活費1.2 倍定之；債務人聲
    請更生或清算時所提財產及收入狀況說明書，其表明每月必
    要支出之數額，與本條例第64條之2 第1 項、第2 項規定之
    認定標準相符者，毋庸記載原因、種類及提出證明文件，消
    債條例第64條之2 第1 項、第43條第7 項分別定有明文。參
    以110 年度新北市每人每月最低生活費用1 萬5,600 元，依
    此每人每月生活所必需之費用應為1 萬8,720 元（計算式：
    1 萬5,600 元×1.2 ＝1 萬8,720 元），聲請人主張其個人
    每月生活所必需費用為1 萬8,595 元（見本院卷第151 頁）
    ，自為可採。
  ㈤綜上，聲請人現每月收入為2 萬4,000 元，扣除上開每月必
    要生活支出1 萬8,595 元後，剩餘5,405 元（計算式：24,0
    00元－18,595元＝5,405 元）可供清償債務，又依聲請人陳
    報債務總額為106 萬2,516 元（見本院卷第17頁），債權銀
    行所陳報聲請人含利息之債務總額更達225 萬9,883 元（見
    調解卷86頁），加計勞動部勞工保險局陳報聲請人之債務10
    萬9,279 元（見調解卷76頁），合計達236 萬9,162 元，而
    聲請人為64年生，現年46歲，聲請人縱以上開每月可支配收
    入扣除每月生活必要支出所剩餘額全數用以清償債務，聲請
    人需逾36年始能將之清償完畢，屆時已超過法定退休年齡65
    歲，更遑論每月尚有利息持續發生，是以本院審酌聲請人現
    況之財產、勞力、年齡及信用等清償能力，以聲請人目前每
    月收入扣除每月合理之基本生活費用後，堪認其客觀上處於
    因欠缺清償能力而不足以清償債務之經濟狀態，自符合消債
    條例第3 條所定之要件。
四、綜上所述，本件聲請人為一般消費者，其確有不能清償債務
    之虞之情事，又所負無擔保或無優先權之本金及利息債務總
    額未逾1,200 萬元，亦未經法院裁定開始清算程序或宣告破
    產，復查無消債條例第6 條第3 項、第8 條或第46條各款所
    定駁回更生聲請之事由存在，則聲請人聲請本件更生，洵屬
    有據，應予准許。
五、至於聲請人於更生程序開始後，應另提出足以為債權人會議
    可決或經法院認為公允之更生方案以供採擇，俾免更生程序
    進行至依消債條例第61條規定應行清算之程度，附此敘明。
六、依消債條例第11條第1 項、第45條第1 項、第16條第1 項，
    裁定如主文。
中    華    民    國   110    年    10    月     7    日
              民事第一庭    法      官  洪任遠
上為正本係照原本作成
本件不得抗告
本裁定已於110年10月7日上午11 時公告。
中    華    民    國   110    年    10    月     7    日
                            書  記  官  黃翊芳